【裁判字號】    99,台上,2038
【裁判日期】    990408
【裁判案由】    妨害性自主
【裁判全文】
最高法院刑事判決            九十九年度台上字第二０三八號
上  訴  人  甲○○
上列上訴人因妨害性自主案件，不服台灣高等法院中華民國九十
七年三月十一日第二審判決（九十六年度上訴字第四三四三號，
起訴案號：台灣士林地方法院檢察署九十五年度偵字第一四八八
號），提起上訴，本院判決如下：
    主  文
上訴駁回。
    理  由
按刑事訴訟法第三百七十七條規定，上訴於第三審法院，非以判
決違背法令為理由，不得為之。是提起第三審上訴，應以原判決
違背法令為理由，係屬法定要件。如果上訴理由書狀並未依據卷
內訴訟資料，具體指摘原判決不適用何種法則或如何適用不當，
或所指摘原判決違法情事，顯與法律規定得為第三審上訴理由之
違法情形，不相適合時，均應認其上訴為違背法律上之程式，予
以駁回。本件原判決認定上訴人甲○○有原判決事實欄所載犯行
，因而撤銷第一審科刑之判決，改判仍論上訴人對心智缺陷人犯
強制猥褻罪，處有期徒刑三年六月。係依憑上訴人坦承：伊有於
原判決事實欄所載時、地，開車單獨搭載被害人Ａ女（真實姓名
、年籍詳卷）至台北市○○區○○○○道路○○公園，且伊知悉
Ａ女智商比較低等語不諱，及上訴人確有對Ａ女犯強制猥褻罪等
情，亦據Ａ女於警詢、偵查及第一審時證述在卷，復有Ａ２（即
Ａ女之外祖母）於偵查及第一審時、王００（即Ａ女之舅舅）於
第一審時之證詞，暨卷附台北縣政府函附之身心障礙者Ａ女之個
案卡、內政部警政署刑事警察局鑑驗書暨函文、台北市立聯合醫
院忠孝區受理疑似性侵害事件驗傷診斷書、台北市立聯合醫院函
文等證據資料可參，而為論斷。已詳其所憑之證據及認定之理
由。並指駁、說明上訴人否認犯罪，辯稱：案發當天Ａ女說要去
○○公園看人家打球，伊就載她去，到○○公園後，Ａ女沒有下
車，只有伊下車走一走，伊上車看到Ａ女自己手在抓下體，伊問
她，她說會癢，並問伊有無衛生紙，伊說沒有，伊就拿平常伊拆
卸假牙所擦拭的紙巾給她擦，後來接到Ａ１（即Ａ女之母）的電
話說Ａ２要看Ａ女，伊就載Ａ女回去，伊並未對Ａ女有何強制猥
褻之犯行云云，為事後卸責之詞，不足採信；事發當時Ａ１並未
在現場，Ａ１於第一審時所證係屬其個人推測之詞，難以採為上
訴人有利之證據；Ａ女雖一再指陳上訴人有將性器插入其性器云
云，因無其他證據可資證明其指述確與事實相符，亦難率信等由
甚詳。從形式上觀察，原判決並無影響判決結果之違法情形存在
。上訴意旨略稱：(一)、原判決理由雖說明上訴人用來擦拭假牙之
紙巾，如係一再重複使用，上訴人自應在乎其清潔，豈可能交予
他人擦拭下體私處而玷污其紙巾？此顯違一般常人之衛生觀念及
乖違常情；且如係每次用完即為丟棄，為何臨時又可以拿來擦拭
Ａ女下體等由。然上訴人於第一審即供稱：Ａ女因下體癢，她要
向伊拿衛生紙，伊也不知道她要擦哪裡，所以就將紙巾拿給她等
語，上訴人顯已解釋其當時不知Ａ女拿紙巾係要擦拭下體，原判
決就此並未斟酌，僅憑推論臆測而為上訴人不利之認定，自有判
決不備理由之違誤。(二)、原判決認Ａ女證述上訴人曾以嘴巴及舌
頭親吻其下體，應屬可採，其理由略謂「依其於原審之應答方式
及行為，若非其親身經歷上述情節，何能比劃出上開具體情境。
」等語；惟其理由又稱「況Ａ女就其內褲上面是否有血及其是否
識字等情，於同次審理中陳述即有矛盾，其陳述被告曾將性器插
入其性器內云云，自難率信。故被告辯稱未以性器進入Ａ女性器
，堪以採信。」等語，原判決就Ａ女同一供述，前後竟為相異之
論斷。又原判決另說明「被告雖欲以Ａ女之母Ａ１證言為其有利
之事證，然事發當時Ａ１並未在現場，是證人Ａ１所言係屬其個
人推測之詞，難以採為被告有利之證據。」等由，惟Ａ１能證明
事發、事後Ａ女之態度反應及陳述，原判決遽予不採，卻又採信
同樣與Ａ１不在現場之Ａ２及王００之陳述，原判決亦有理由矛
盾及採證違背證據法則之疏誤。(三)、原判決僅以Ａ女之身心障礙
個案卡為據，即認定Ａ女係刑法第二百二十二條第一項第三款所
指心智缺陷之人，已有未合。Ａ女是否係心智缺陷之人，上訴人
於第一審時曾聲請法院向亞東醫院查詢，惟亞東醫院遲於第一審
辯論終結後始函覆，上訴人於原審行準備程序時，曾請原審提示
該函文，然原審迄言詞辯論終結時均未予理會；又本案並未在Ａ
女下體外陰部採得上訴人唾液之ＤＮＡ反應，原判決僅以Ａ女之
內褲檢驗出上訴人唾液之ＤＮＡ，即認定上訴人有親吻Ａ女之下
體，恐屬牽強，蓋亦有可能是上訴人親吻Ａ女之內褲所造成；再
者，該唾液反應究係在內褲何部位驗出，此攸關是否能以此推論
上訴人有無親吻Ａ女之下體，辯護人於原審辯論期日曾提及此疑
慮，然原審卻未加以調查；另上訴人於原審時曾提出Ａ女委託其
妹妹所寫之道歉信及錄製之錄音帶，以證明Ａ女係因害怕其外祖
母（即Ａ２）才說謊，且Ａ女於第一審時所為之陳述多係遭大人
誘導所致，乃聲請再度傳喚Ａ女以釐清上情，然原審未予傳訊且
未勘驗錄音帶，亦未在判決理由內說明何以不調查此項證據之理
由。上開均有理由不備及於審判期日應調查證據而未調查之違背
法令等語。惟查：(一)、採證認事，係事實審法院之職權，其對證
據證明力所為之判斷，如未違背經驗法則與論理法則，復已述
其憑以判斷之心證理由，即不能任意指為違法。又供述證據，前
後雖稍有差異或矛盾，事實審法院非不可本於經驗法則，斟酌其
他情形，作合理之比較，定其取捨，倘僅就其中之一部分認為真
實，予以採取，亦非法所不許。原判決綜合全部卷證資料，認上
訴人確有對心智缺陷之Ａ女犯強制猥褻之行為，已說明本於調查
所得之心證，分別定其取捨而為事實判斷之理由。所為之論斷，
核與經驗法則、論理法則並無違背，亦無判決不憑證據之情形。
又原判決認Ａ女係屬心智缺陷之女子，係依憑上訴人於第一審時
即已自承：伊知道Ａ女智商比較低，伊可憐她等語，及卷附Ａ女
之身心障礙卡，而為判斷，而非僅以Ａ女之身心障礙卡為據。再
者，原判決參酌Ａ女於第一審時之證詞、內政部警政署刑事警察
局鑑驗書（在Ａ女之內褲鑑驗出上訴人之ＤＮＡ反應）、台北市
立聯合醫院忠孝區受理疑似性侵害診斷書（記載Ａ女之處女膜完
整，但於二點鐘方向有瘀血）、及台北市立聯合醫院函文（函稱
Ａ女下體之瘀血位置位於處女膜上與會陰交接處，可見當時外物
並未插入陰道內）等證據資料，因而採信Ａ女於第一審時證稱：
上訴人曾用其嘴巴及舌頭親吻伊下體等語，並認定Ａ女於第一審
時另稱：上訴人有以其性器插入伊性器內等語，自難率信等情。
核屬原判決採證認事職權之合法行使，上訴意旨置原判決明白論
斷於不顧，猶執前詞，漫指原判決理由不備或矛盾、或採證不依
證據法則云云，自非合法之上訴理由。(二)、審判期日應調查之證
據，係指與待證事實有重要關係，在客觀上顯有調查必要性之證
據而言，故其範圍並非漫無限制，必其證據與判斷待證事實之有
無，具有關聯性，得據以推翻原判決所確認之事實，而為不同之
認定，若僅係枝節性問題，或所欲證明之事項已臻明瞭，而當事
人聲請調查之證據，僅在延滯訴訟，甚或就同一證據再度聲請調
查，自均欠缺其調查之必要性。第一審曾函請亞東醫院將於民國
八十四年九月十五日對Ａ女所作之心神鑑定資料函覆參辦，亞東
醫院並函稱：Ａ女自八十四年九月十五日於該院初診進行身心障
礙鑑定後，即未再複診，且該員之病歷已逾十年，依法該院未再
予保存等語，有亞東醫院函文附卷可查。該函文顯與判決結果無
關，原審雖未提示供上訴人及辯護人辨識並表示意見，亦於判決
本旨無關，自無調查未盡之違誤。又Ａ女已於第一審時到庭接受
檢辯雙方交互詰問，其就待證事實已證述甚詳，且本案事證已臻
明確。原審認無再傳訊Ａ女，或勘驗上訴人事後所提出之錄音帶
之必要，亦無需再函查係於Ａ女內褲何處採得上訴人之ＤＮＡ等
情，則屬原審證據調查職權之行使，縱未於判決內明不予調查
之理由，亦無理由不備或調查未盡之違法。(三)、至於其他上訴意
旨，徒就原審採證認事之適法職權行使，及原判決已論列說明之
事項，依憑己見，任意指為違法，並重為事實之爭執，否認犯罪
，殊與法律規定得為第三審上訴理由之違法情形不相適合。衡以
前開說明，其上訴為違背法律上之程式，應予駁回。
據上論結，應依刑事訴訟法第三百九十五條前段，判決如主文。
中    華    民    國  九十九  年    四    月    八    日
                      最高法院刑事第十三庭
                          審判長法官  賴  忠  星
                                法官  呂  丹  玉
                                法官  吳      燦
                                法官  蔡  名  曜
                                法官  葉  麗  霞
本件正本證明與原本無異
                                      書  記  官
中    華    民    國  九十九  年    四    月   十五   日
                                                      K

司法院資訊處製作；財團法人民間司法改革基金會備份。
